臺灣桃園地方法院民事判決　　　　　　　 99年度訴字第904號
原　　　告　許恩賜
訴訟代理人　陳鄭權律師
複　代理人　何豐行律師
被　　　告　林陳錦昭
　　　　　　林奇
　　　　　　林奕洲
　　　　　　林玟杏
共　　　同
訴訟代理人　陳長甫律師
上列當事人間請求返還不當得利等事件，本院於民國100 年7 月
25日言詞辯論終結，判決如下：
    主  文
原告之訴及假執行之聲請均駁回。
訴訟費用由原告負擔。
    事  實  及  理  由
甲、原告起訴主張：
一、訴外人葉清吉前向被告之被繼承人林正彥及訴外人林辰雄、
    林清同等人購買坐落桃園縣大園鄉○○段拔子林小段第2 地
    號等68筆土地（下稱系爭土地）生有糾紛，經臺灣臺北地方
    法院以72年度訴字第635 號判決被告之被繼承人林正彥應給
    付訴外人葉清吉新臺幣（下同）843,425.4 元及其利息並經
    確定在案。嗣訴外人葉清吉並以此確定判決向鈞院聲請強制
    執行，經鈞院以81年度執字第3835號受理在案。
二、被告之被繼承人林正彥與訴外人林清同、林辰雄為急於解決
    與訴外人葉清吉間之上開債務，乃與原告交涉系爭土地之買
    賣暨合作開發等事宜。原告乃於81年4 月17日指定訴外人林
    欽城出名與訴外人葉清吉簽訂買賣契約書（下稱81年4 月17
    日之買賣契約書），且係因被告之被繼承人林正彥有委託原
    告代向訴外人葉清吉清償上開債務之意思，原告始會請訴外
    人林欽城出名與訴外人葉清吉簽訂上開買賣契約書。
三、嗣被告之被繼承人林正彥與訴外人林辰雄、林長元（即訴外
    人林清同之繼承人）於82年7 月18日與原告簽訂不動產買賣
    契約書（下稱82年7 月18日之不動產買賣契約書），於簽約
    當時，渠等均有委託原告代為解決上開對訴外人葉清吉債務
    之情事。而原告就被告之被繼承人林正彥之部分，代為清償
    本金843,425.4 元及利息210,856 元，合計1,054,281.4 元
    。事後被告之被繼承人林正彥、訴外人林辰雄於84年7 月17
    日立具收條，表示渠等已收受訴外人林欽城與訴外人葉清吉
    間81年4 月17日之買賣契約書，可證被告之被繼承人林正彥
    已知悉並承認原告受託代其清償積欠訴外人葉清吉之債務。
四、嗣原告向鈞院對被告之被繼承人林正彥、訴外人林辰雄、林
    長元提起履行契約之訴訟，經鈞院以92年度重訴字第389 號
    確定判決認定原告未於82年7 月18日之不動產買賣契約書所
    約定之2 年內解決系爭土地上之佃農糾葛，解除條件成就，
    該契約失效。原告再於95年5 月11日持臺灣臺北地方法院72
    年度訴字第635 號確定判決對被告聲請強制執行，經鈞院以
    95年度執字第14735 號受理，惟被告向鈞院提起債務人異議
    之訴，經鈞院以95年訴字第1326號判決，以原告未受讓取得
    債權，且未將債權讓與乙事通知被告及債權已罹於時效等為
    由，認定原告不得持臺灣臺北地方法院72年度訴字第635 號
    確定判決為執行名義對被告為強制執行。原告不服提起上訴
    ，仍遭臺灣高等法院以96年度上易字第234 號判決駁回上訴
    而告確定在案。
五、本件被告之被繼承人林正彥既委託原告代為清償積欠訴外人
    葉清吉之上開債務合計1,054,281.4 元，被告之被繼承人林
    正彥因此受有債務清償之利益甚明，而82年7 月18日之不動
    產買賣契約又已因解除條件成就而失效，則被告之被繼承人
    林正彥受有上開債務清償之利益即失其法律上之原因，自應
    返還原告1,054,281.4 元。被告之被繼承人林正彥已於93年
    9 月3 日過世，其對原告所負此不當得利之債務，即應由其
    全體繼承人即被告繼承。故原告得依不當得利及繼承之法律
    關係，請求被告連帶返還原告上開金額。倘鈞院認為原告與
    被告之被繼承人林正彥間仍有民法第528 條委任之法律關係
    存在，則原告得依民法第546 條第1 項之規定及繼承之法律
    關係，請求被告連帶返還上開金額。再退步言之，倘鈞院認
    為被告之被繼承人林正彥並未委任原告代其清償債務，則原
    告亦已符合民法第172 條所規定無因管理之要件，依民法第
    176 條第1 項之規定及繼承之法律關係，原告仍得請求被告
    連帶返還上開金額。
六、綜上所述，爰依法提起本件訴訟等語。並為訴之聲明：被告
    應連帶給付原告1,054,281.4 元及自84年7 月18日起至清償
    之日止，按年息5%計算之利息；原告並願供擔保，請准宣告
    假執行。
    對被告抗辯所為之陳述略以：
一、81年4 月17日之買賣契約書所記載之土地及買賣價金金額，
    均與臺灣臺北地方法院72年訴字第635 號判決所載之土地及
    主文金額相同，足證上開買賣契約確係為了清償被告之被繼
    承人林正彥等人依臺灣臺北地方法院72年訴字第635 號判決
    所載其等積欠訴外人葉清吉之債務。
二、原告在82年7 月18日之不動產買賣契約書簽訂前，早已將替
    被告之被繼承人林正彥等人清償債務之金額列入購買土地所
    需花費之成本，故82年7 月18日不動產買賣契約書簽訂當時
    ，被告之被繼承人林正彥等人已無積欠訴外人葉清吉債務，
    因原告已經代渠等清償完峻。因之82年7 月18日不動產買賣
    契約書簽訂隔日即同年月19日，訴外人葉清吉即將其強制執
    行之聲請撤回。
三、原告於鈞院92年度重訴字第389 號判決於94年8 月25日確定
    時始知82年7 月18日之不動產買賣契約已經失效，故本件不
    當得利請求權之時效期間應自94年8 月25日開始起算。原告
    依委任及無因管理之法律關係主張必要費用償還請求權之時
    效則應自被告之被繼承人林正彥於84年7 月17日以收條簽收
    81年4 月17日買賣契約書影本而對於原告之請求權存在已有
    默示之承認起算。故原告本件請求均未罹於時效等語。
乙、被告則以：81年4 月17日之買賣契約書之性質，應係訴外人
    葉清吉將其依臺灣臺北地方法院72年訴字第635 號民事判決
    所示對被告之被繼承人林正彥等人之返還價金債權讓予訴外
    人林欽城，並非被告之被繼承人林正彥委託訴外人林欽城或
    原告清償積欠訴外人葉清吉之債務，且被告之被繼承人林正
    彥從未接到此債權讓與之通知。又參照82年7 月18日之不動
    產買賣契約書尚記載辦畢葉清吉之糾葛再支付兩成價金等文
    字，可反證被告之被繼承人林正彥並未委託原告代償上開債
    務，蓋「辦畢葉清吉之糾葛」非必表示被告之被繼承人林正
    彥委託原告代為清償債務，以主張時效抗辯或由訴外人葉清
    吉拋棄債權或由其他第三人清償等方式亦可為之。再參照82
    年7 月18日之不動產買賣契約第11條第2 項約定：「惟買受
    人（即原告）應將該款用以解決與葉清吉買賣所發生之糾葛
    。」等文字業經雙方合意刪除，亦足見辦畢與訴外人葉清吉
    之糾葛並非由原告代償債務甚明。且如被告之被繼承人林正
    彥有委託原告代為清償債務，原告自可以其代償而取得如81
    年4 月17日買賣契約書所示之價金債權抵付82年7 月18日之
    不動產買賣契約書之約定價金，然依82年7 月18日之不動產
    買賣契約第5 條交款辦法(1)項之記載，並無抵付價金之問題
    。而82年7 月18日之不動產買賣契約簽訂時，訴外人葉清吉
    既早在81年4 月17日即已將債權轉讓予訴外人林欽城，是82
    年7 月18日時，債權人已為訴外人林欽城而非訴外人葉清吉
    ，故被告之被繼承人林正彥自不可能委請原告或訴外人林欽
    城代為向訴外人葉清吉清償債務。實則被告之被繼承人林正
    彥於82年7 月18日不動產買賣契約書簽訂時，並未承認其對
    訴外人葉清吉之債務，訴外人葉清吉於簽約時又未在場，訴
    外人林正彥自亦無從對其承認債務。另訴外人林欽城受讓訴
    外人葉清吉上開債權後，其請求權已經時效消滅，業經鈞院
    以95年度訴字第1326號民事確定判決認定在案。至原告所提
    出之收條僅能證明被告之被繼承人林正彥收到訴外人林欽城
    、葉清吉間之買賣契約影本及佃農即訴外人張阿水拋棄權利
    之同意書影本，並不能證明被告之被繼承人林正彥已知悉並
    承認原告受託代為清償債務；亦不能視為對原告所主張委任
    或無因管理請求權之承認。被告之被繼承人林正彥既未委託
    原告代償積欠訴外人葉清吉之債務，原告依民法第546 條第
    1 項請求，即屬無理。況被告之被繼承人林正彥未受有債務
    清償之利益，原告亦未受有損害，原告依不當得利請求亦屬
    無理；縱原告有不當得利請求權，亦已因時效而消滅。另即
    使被告之被繼承人林正彥有委託原告代償債務，此獨立於82
    年7 月18日不動產買賣契約外之委任關係，不因不動產買賣
    契約嗣後遭法院認定因解除條件成就失效而使此委任關係亦
    失其效力，故原告主張82年7 月18日之不動產買賣契約失效
    ，則被告之被繼承人林正彥受有債務清償之利益即失其法律
    上之原因，亦不可採。即使本件有原告主張之委任關係，原
    告支出必要費用之請求權，於81年4 月17日買賣契約第2 條
    第（2 ）款所定81年7 月16日支付尾款後，已可行使，是此
    委任關係之請求權亦已於96年7 月15日因滿15年而罹於時效
    。此外，原告未以第三人身分清償被告之被繼承人林正彥積
    欠訴外人葉清吉之債務，訴外人葉清吉對被告之被繼承人林
    正彥之債權係以81年4 月17日之買賣契約書轉讓予訴外人林
    欽城，故原告並不符合民法172 條無因管理之要件；縱使原
    告有民法第176 條第1 項之請求權，其時效亦已消滅而不得
    請求等語，資為抗辯。並為答辯聲明：駁回原告之訴；如受
    不利判決，被告願供擔保請准免為假執行宣告。
丙、得心證之理由：
一、經查，訴外人葉清吉前向被告之被繼承人林正彥及訴外人林
    辰雄、林清同等人購買系爭土地，因生糾紛，訴外人葉清吉
    乃於72年間訴請返還買賣價金及墊款，經臺灣臺北地方法院
    以72年度訴字第635 號判決訴外人葉清吉勝訴，其中被告之
    被繼承人林正彥應給付訴外人葉清吉843,425.4 元及其利息
    ，此判決並於72年11月1 日確定。嗣訴外人葉清吉以此確定
    判決為執行名義，向本院聲請對被告之被繼承人林正彥等人
    為強制執行，經本院以81年度執字第3835號受理查封系爭土
    地在案。又訴外人林欽城於81年4 月17日與訴外人葉清吉簽
    訂買賣契約書；被告之被繼承人林正彥與訴外人林辰雄、林
    長元（即訴外人林清同之繼承人）則於82年7 月18日與原告
    簽訂不動產買賣契約書；另被告之被繼承人林正彥、訴外人
    林辰雄曾於84年7 月17日立具收條，表示渠等已收受訴外人
    林欽城與訴外人葉清吉間之買賣契約書影本。嗣因被告之被
    繼承人林正彥及訴外人林辰雄、林長元未履行82年7 月18日
    不動產買賣契約之義務，原告乃向本院對被告之被繼承人林
    正彥、訴外人林辰雄、林長元提起履行契約之訴訟，經本院
    以92年度重訴字第389 號確定判決認定原告未於82年7 月18
    日不動產買賣契約所約定之2 年內解決系爭土地上之佃農糾
    葛，解除條件成就，契約失效。原告又於95年5 月11日持臺
    灣臺北地方法院72年度訴字第635 號確定判決對被告聲請強
    制執行，經本院以95年度執字第14735 號受理，惟被告旋向
    本院提起債務人異議之訴，經本院以95年訴字第1326號判決
    ，以原告未受讓取得債權，且未將債權讓與乙事通知被告及
    債權已罹於時效等為由，認定原告不得持臺灣臺北地方法院
    72 年 度訴字第635 號確定判決為執行名義對被告為強制執
    行。原告不服提起上訴，仍經臺灣高等法院以96年度上易字
    第234 號判決駁回其上訴而告判決確定在案。另訴外人林正
    彥已於93年9 月3 日過世，被告則為其全體繼承人等事實，
    有臺灣臺北地方法院72年度訴字第635 號民事判決暨確定證
    明書、本院81年12月29日桃院義民執七字第3835號函、81年
    12 月2日桃院義民執七字第3835號函、81年4 月17日買賣契
    約書、82年7 月18日不動產買賣契約書、84年7 月17日收條
    、本院92年度重訴字第389 號民事判決暨判決確定證明書、
    95年度訴字第1326號民事判決、臺灣高等法院96年度上易字
    第234 號民事判決各1 份附卷可稽（均為影本，見本院卷第
    10頁至第54頁），並經本院依職權調閱本院92年度重訴字第
    389 號、95年度訴字第1326號、95年度執字第14735 號、第
    7898號卷宗查核無誤，復為兩造所不爭執，是均已堪認定為
    真實。
二、兩造於100 年3 月8 日本院言詞辯論時（見本院卷第138 頁
    ），協議簡化爭點為：
（一）原告有無清償訴外人林正彥對於訴外人葉清吉依照臺灣台
      北地方法院72年度訴字第635 號判決所示之債務？
（二）若原告有清償上開債務，是否為訴外人林正彥委託原告代
      償？
（三）若訴外人林正彥並未委託原告代償對訴外人葉清吉的債務
      ，原告可否依照不當得利、無因管理、繼承關係請求被告
      返還原告代償的金額？
（四）若原告可請求被告返還上開金額，原告請求權是否已經時
      效消滅？
三、本院之判斷：
（一）經查，原告固主張其已代為清償被告之被繼承人林正彥依
      前述臺灣臺北地方法院確定判決所負對訴外人葉清吉之債
      務843,425.4 元及其利息，惟就其是否確已給付訴外人葉
      清吉此金額，則並未能舉證以實其說，僅泛稱略以：付款
      的方式是訴外人林欽城的兒子即訴外人林文泉開票給訴外
      人葉清吉且也兌現，但是時間久遠，支票的資料找不到等
      語（見本院卷第137 頁，本院100 年3 月8 日言詞辯論筆
      錄）。是本院無從認定原告此部分所為確有代被告之被繼
      承人林正彥清償對訴外人葉清吉所負上開債務之事實為真
      實。
（二）況按「立契約書人買主林欽城（甲方）、賣主代表葉清吉
      （乙方），雙方為買賣事件協議如下：一、乙方願將向林
      辰雄等人所購買…等六十八筆土地（如附表）…返還價金
      請求權，出讓予甲方…。」81年4 月17日訴外人林欽城、
      葉清吉所訂立之買賣契約書第1 條有明文約定（影本見本
      院卷第27頁）。可知此買賣契約之當事人係訴外人林欽城
      、葉清吉而非原告。雖原告主張係其指定訴外人林欽城出
      名與訴外人葉清吉訂立上開買賣契約，惟仍未能舉出任何
      證據證明有其所謂「指定訴外人林欽城出名」之舉，難以
      採信。則即使嗣後訴外人林欽城之子即訴外人林文泉確有
      開票予訴外人葉清吉並兌現，此亦屬訴外人林欽城履行其
      於上開買賣契約中對訴外人葉清吉所負之義務，與原告難
      認有何相干，則本件自更不得無端認定被告之被繼承人林
      正彥有委託原告清償對訴外人葉清吉債務之可言。
（三）至原告於82年7 月18日與訴外人林辰雄、林正彥、林清同
      之繼承人林長元簽訂之不動產買賣契約書，固於第11條約
      約事項第8 項中訂明：「…訂約時支付價金之伍成，辦畢
      佃農及葉清吉之糾葛…後支付貳成，產權移轉登記完畢日
      買方交清尾款成。若兩年內買方無法解除佃農與葉清吉
      之糾葛時，賣方願將已收價金無息返還買方，契約失效」
      等內容，惟依此約定之上下全文綜合以觀，顯僅係約定「
      辦畢佃農及葉清吉之糾葛」為買方即原告支付貳成價金之
      條件，亦即此條件成就時，買方即原告續付2 成價金，契
      約有效，且雙方繼續履行；若2 年內原告無法「辦畢佃農
      及葉清吉之糾葛」亦即2 年內此條件無法成就，則契約因
      解除條件而失效，賣方須將已收價金無息返還買方即原告
      。此條文之約定文義既已清楚表明立約真意，且縱觀上開
      不動產買賣契約書中復無其餘約定內容可資證明訴外人林
      正彥有委任原告代為清償對訴外人葉清吉債務之意思，則
      原告執以為據，主張訴外人林正彥確有委任其代為清償對
      於訴外人葉清吉債務，已嫌無據；況「辦畢葉清吉之糾葛
      」方法容有多端，由訴外人林正彥委任原告辦理固為一例
      ；原告以利害第三人之地位逕行代償或原告自行與訴外人
      葉清吉協調使訴外人葉清吉免除此債務或拋棄其債權亦屬
      另例，此時即非必以原告與訴外人林正彥間成立委任契約
      為必要；至原告所提出訴外人林正彥、林辰雄於84年7 月
      17日出具之「收條」影本（見本院卷第38頁），其內容僅
      記載「於民國84年7 月17日茲收到林欽城與葉清吉之買賣
      契約書及佃農張阿水拋棄權利之同意書各影本壹份……」
      等語，完全未載委任清償債務之意思表示，亦未載明收受
      此收條者是否即為受託清償債務之人，則原告以上開收條
      主張與訴外人林正彥有成立所謂委任代為清償債務乙節，
      要難採信。
（四）按稱委任者，謂當事人約定，一方委託他方處理事務，他
      方允為處理之契約；當事人互相表示意思一致者，無論其
      為明示或默示，契約即為成立，民法第528 條、第第153
      條第1 項定有明文。可知委任契約之成立，須當事人互相
      表示一方委託他方處理事務，他方允為處理之意思一致時
      ，始得成立。原告徒以上開契約約定有多種可能性之「辦
      畢葉清吉之糾葛」幾字及用意未明之收條，即強認被告之
      被繼承人林正彥與原告間有成立代為清償債務之委任契約
      ，立論根據明顯未足，自難認定屬實。次按受任人因處理
      委任事務，支出之必要費用，委任人應償還之，並付自支
      出時起之利息，民法第546 條第1 項固有明文。本件既無
      證據證明原告與被告之被繼承人林正彥間有原告所述委任
      之契約關係存在，則原告主張依上開法律及民法繼承之規
      定，其得請求訴外人林正彥之繼承人即被告償還原告支出
      之必要費用即代為清償訴外人林正彥對訴外人葉清吉之債
      務合計1,054,281.4 元之部分，即與上開法律規定之要件
      不合，委無足採。
（五）又按無法律上之原因而受利益，致他人受損害者，應返還
      其利益。雖有法律上之原因，而其後已不存在者，亦同，
      民法第179 條亦有明文。本件原告不能證明其有代訴外人
      林正彥清償對於訴外人葉清吉之前開債務，已如前述，自
      難認為訴外人林正彥受有何債務清償之利益或原告受有何
      代為清償支出金錢之損害，則原告遽依上開法律規定，主
      張其對訴外人林正彥有不當得利請求權存在，被告依繼承
      之法律關係則應繼受訴外人林正彥此債務等節，自亦與上
      揭法律規定之要件不合，同係不可採。況即使原告確有代
      訴外人林正彥清償對於訴外人葉清吉之前開債務，且原告
      與訴外人林正彥間無委任關係而致訴外人林正彥受債務清
      償之利益無法律上原因。然查，原告自承其於82年7 月18
      日之不動產買賣契約書簽訂前，即已代訴外人林正彥清償
      對訴外人葉清吉上述債務，是原告縱得對訴外人林正彥行
      使此不當得利返還請求權，此請求權於82年7 月18日前，
      原告即可加以行使。蓋自原告代訴外人林正彥清償對訴外
      人葉清吉上述債務之時起，此不當得利請求權即已同時發
      生且處於隨時可得行使之狀態，並無疑義。而按請求權，
      因15年間不行使而消滅，民法第125 條前段定有明文。原
      告既於82年7 月18日前即可對訴外人林正彥行使前述不當
      得利之請求權，乃原告竟遲至99年6 月8 日始向本院對被
      告提起本件訴訟，有原告起訴狀上本院收狀日期章之印文
      可稽（見本院卷第3 頁），顯已逾15年之一般消滅時效期
      間無誤，則被告援引時效抗辯權，拒絕給付原告，於法洵
      屬有據。
（六）再按未受委任，並無義務，而為他人管理事務者，其管理
      應依本人明示或可得推知之意思，以有利於本人之方法為
      之；管理事務，利於本人，並不違反本人明示或可得推知
      之意思者，管理人為本人支出必要或有益之費用，或負擔
      債務，或受損害時，得請求本人償還其費用及自支出時起
      之利息，或清償其所負擔之債務，或賠償其損害，民法第
      172 條、民法第176 條第1 項另有明文。本件原告與訴外
      人林正彥並無委任關係，亦無其他義務，然原告既不能證
      明其有代訴外人林正彥清償對於訴外人葉清吉之前開債務
      ，已如前述，則原告所主張其得依上開法律規定，請求訴
      外人林正彥返還原告所代償之金錢，被告依繼承之法律關
      係則應繼受訴外人林正彥此債務之部分，與上揭法律規定
      之要件亦難認相合，仍無足採。況即使原告確有代訴外人
      林正彥清償對於訴外人葉清吉之前開債務，然原告自承其
      於82年7 月18日不動產買賣契約書簽訂前，即已代訴外人
      林正彥清償對訴外人葉清吉上述債務，前亦述及，是原告
      縱得對訴外人林正彥行使上開無因管理之費用償還請求權
      ，此請求權於82年7 月18日前，原告即可加以行使。蓋自
      原告代訴外人林正彥清償對訴外人葉清吉上述債務之時起
      ，此費用償還請求權即已同時發生且處於隨時可得行使之
      狀態，乃原告竟遲至99年6 月8 日始向本院對被告提起本
      件訴訟，亦顯已逾15年之一般消滅時效期間無訛，被告就
      此仍援引時效抗辯權，拒絕給付原告，於法仍屬可採。
（七）綜上所述，原告不能證明其有代為清償訴外人林正彥對於
      訴外人葉清吉依照臺灣台北地方法院72年度訴字第635 號
      判決所示之債務；即使原告有此代為清償之行為，然其與
      訴外人林正彥間並不能認為已成立委任契約；另原告即使
      得依民法不當得利、無因管理及繼承之法律關係請求被告
      返還代償之金額，亦均已逾消滅時效之期間，被告仍得拒
      絕給付之，既均足堪認定無誤，則原告本件請求，即均難
      准許。
四、從而，原告依民法規定委任、不當得利、無因管理及繼承之
    法律關係，請求被告連帶給付原告1,054,281.4 元及自84年
    7 月18日起至清償之日止，按年息5%計算之利息，為無理由
    ，應予駁回。
五、本件事證已臻明確，兩造其餘攻擊或防禦方法及未經援用之
    證據，經本院斟酌後，認為均不足以影響本判決之結果，自
    無再逐一詳予論駁之必要，併此敘明。
六、本件原告之訴既經駁回，其假執行之聲請已失所附麗，應併
    駁回之。
據上論結，本件原告之訴為無理由，依民事訴訟法第78條，判決
如主文。
中    華    民    國   100    年    8     月    22    日
              民事第二庭    法  官  張震武
以上正本係照原本作成
如對本判決上訴，須於判決送達後20日內向本院提出上訴狀
中    華    民    國   100    年    8     月    22    日
                            書記官  顏伯儒